最高法院刑事判決　　　　　　九十四年度台上字第六七三七號
　　上　 訴　 人　台灣高等法院檢察署檢察官
　　上訴人即被告　甲○○
　　　　　　　　　　　　　36.
　　　　　　　　　　　　　25.
　　選 任辯護 人　蔡宏修律師
上列上訴人等因被告殺人案件，不服台灣高等法院中華民國九十
四年七月二十八日第二審更審判決（九十三年度重上更(四)字第五
八號，起訴案號：台灣板橋地方法院檢察署八十八年度偵字第一
七四二０號），提起上訴，本院判決如下：
    主  文
原判決除駁回檢察官之第二審上訴部分外撤銷，發回台灣高等法
院。
檢察官其他上訴駁回。
    理  由
一、撤銷發回部分：
本件原判決認定上訴人即被告甲○○與少年張選能（民國七十年
十月二十一日生，另案判決確定）係朋友關係，於民國八十八年
七月十七日晚上十時許，與少女游素娟、徐如玉、梁美慧、李婉
菱分別騎機車共同出遊，被告騎乘車牌ＫＥＬ－七八七之重型機
車搭載張選能，該機車置物箱內裝有被告所有長約三、四十公分
之金屬製手電筒一支，張選能並隨身攜帶游素娟之兄游明祥所有
之木製球棒一支用以防身，游素娟、徐如玉則各自騎機車搭載梁
美慧及李婉菱，彼等沿台北縣土城市○○路往板橋市方向行駛，
行經承天路、中央路口後，右轉中央路，沿中央路三段行駛，欲
駛至中央路二段，而與同向行駛之胡明興所駕駛上搭載有盧百川
（右前座）、朱美容（左後座）之車牌ＥＳ－九八０八號自用小
客車左前照後鏡發生擦撞，盧百川乃在車上告誡被告二人小心騎
車，因而引來被告、張選能不悅，雙方即發生口角，胡明興見狀
亦表不滿。因被告、張選能二人之機車仍在前行駛，胡明興乃加
速追趕，於同日晚上十時四十分左右在土城市○○路○段三十八
號「大土城保齡球館」前，緊急向右偏行煞車，將被告、張選能
所騎乘之機車攔下，欲與被告二人理論，被告、張選能亦停留與
之對峙，盧百川及胡明興先後下車與張選能發生爭執與拉扯。詎
被告、張選能竟心生不滿，共同基於殺人之犯意聯絡，張選能持
上開木棒先後揮打盧百川、胡明興等二人，揮打了三、四下木棒
就斷裂成二截，即將木棒丟置現場，並跑向馬路對面之全美洗車
場，胡明興追趕不及旋即折返徒手協同盧百川與被告發生拉扯，
而被告持原置於機車內之手電筒揮打胡明興、盧百川二人，繼而
發生互毆，未幾被告被壓在地上，隨即胡明興從被告背後以手扼
住被告頸部，盧百川則在被告正面用手打被告，旋張選能站在該
洗車場見被告正面與盧百川拉扯互毆，背後遭胡明興以手扼住頸
部，乃自該洗車場撿拾地面上之一支鐵棒，迅即持以跑回現場，
其時，被告亦見張選能持鐵棒回來欲揮打胡明興、盧百川二人，
而被告及張選能明知張選能所持鐵棒，材質堅硬，若持以往胡明
興、盧百川二人頭部或其他身體要害猛力揮打，有導致該二人死
亡之虞，張選能見被告頸部復遭胡明興自後扼住，竟持鐵棒先自
胡明興後方猛力揮打胡明興頭部數下，被告同時亦持手電筒猛力
揮打盧百川，繼而張選能再持鐵棒猛力揮打盧百川頭部數下，致
該二人不支倒地，被告見胡明興、盧百川二人倒地，又以腳連續
猛力踢踹其二人頭部數下，張選能見胡明興、盧百川二人倒地後
，另自行基於毀損之犯意，持該鐵棒打破上開ＥＳ－九八０八號
自用小客車之左側車窗玻璃，車內之朱美容見狀奪門而出，奔往
上開保齡球館，旋被告即騎乘上揭機車搭載張選能逃離現場，返
回土城市○○路○段三六三號二樓被告住處，更換沾有血跡之衣
服暨清洗機車上沾染之血跡；而鐵棒則於八十八年七月十八日下
午三時許，經被告、張選能二人丟棄於土城市○○路○段三十九
巷三十二號後方水溝。胡明興、盧百川二人遭重擊之後，胡明興
因而受有左上臂外側片狀擦傷、左右手臂一點挫傷、左後頭部裂
傷三點五公分、左眼外側裂傷二公分、略向右上斜出挫傷、右眼
下方裂傷四公分、下頜三處裂傷各長一點五公分、三公分及六公
分，並合併上下頜骨（齒槽骨）之粉碎骨折及牙齒多根斷裂，口
鼻並見出血等傷害，於送醫途中，因遭受重擊而頭臉部挫裂傷及
頜骨粉碎骨折，再因吸入碎骨及口鼻血液而窒息死亡，而盧百川
亦因而受有右頸部耳上一條弧形長三十公分之手術痕，其上內方
另有二條三公分及五公分之縱行裂傷、後頭部略偏左直行裂傷八
公分、右額顳部顳骨粉碎骨折並往上往中線至對側延伸一條線狀
骨折八公分、後枕部略偏左之凹陷骨折往下往前在左顱底延伸出
長十公分之丫形線狀骨折、右側硬膜下出血、整個大小腦有蜘蛛
膜下腔出血及腦髓本身局部挫傷等傷害，經送醫急救後仍於八十
八年七月二十一日下午一時四十分許，因頭部遭受重擊導致顱骨
骨折、腦膜出血、腦挫傷，而後合併吸入性肺炎而死亡。嗣於八
十八年七月十八日下午五時三十分許，被告偕同張選能至台北縣
政府警察局土城分局說明，張選能供陳其有於上開時地持上開球
棒揮打胡明興、盧百川二人，被告則陳明其始終未曾出手，於犯
罪未發覺前向警員自首，並接受裁判，並循線起獲上開已斷裂之
木製球棒及血衣三件，再經警於八十八年七月二十九日中午十二
時二十分許，在土城市○○路○段三十九巷三十二號後方水溝起
獲上開鐵棒，予以扣押，至上開手電筒嗣則遭不知情之被告父親
丟失不見等情。因而撤銷第一審論處被告共同連續殺人罪刑之判
決，改判論處其共同殺人罪刑，固非無見。
惟查：(一)、憲法第十六條保障人民之訴訟權，就刑事被告而言，
包含其在訴訟上應享有充分之防禦權。刑事被告詰問證人之權利
，即屬該等權利之一，且屬憲法第八條第一項規定「非由法院依
法定程序不得審問處罰」之正當法律程序所保障之權利。又刑事
審判上之共同被告間，各別被告及犯罪事實仍獨立存在。故共同
被告對其他共同被告之案件而言，為被告以外之第三人，本質上
屬於證人，為確保被告對證人之詰問權，證人於審判中，應依法
定程序，到場具結陳述，並接受被告之詰問，其陳述始得作為認
定被告犯罪事實之判斷依據。原判決採共同被告張選能及證人朱
美容、游素娟、鄭楊秀雲、李龍華、陳錫滿、江金龍、徐如玉等
人之陳述為被告論罪之依據，然未使共同被告張選能立於證人之
地位，命其具結，而與其他證人給予被告對質詰問之辯白機會，
其所踐行之訴訟程序難謂適法，並有應於審判期日調查之證據而
未予調查之違法。(二)、刑法第六十二條所謂自首，係以犯人在犯
罪未發覺前，向該管公務員自承犯罪，而受法律之裁判為要件。
原判決事實欄謂：「案發後，被告偕同張選能於八十八年七月十
八日下午五時三十分許，至台北縣政府警察局土城分局說明，張
選能供陳其有於上開時地持上開球棒揮打胡明興、盧百川二人，
被告則陳明其始終未曾出手」云云。是否指被告始終否認曾出手
參與互毆？若然，其陳述之內容如何？能否認係自承犯罪而接受
裁判？尚未明瞭，自不足資以適用刑法自首規定而減輕其刑之依
據，已有未合。實情如何？攸關被告是否符合自首規定之判斷，
原審未予調查釐清遽予判決，亦嫌速斷。(三)、有罪判決書所認定
記載之事實，為判斷其適用法令當否之準據，法院應將依職權認
定與論罪科刑有關之事實，翔實記載，然後於理由內逐一說明其
憑以認定之證據，並使事實認定與理由說明，互相適合，方為合
法。倘若事實認定與理由說明，不相一致，或事實或理由欄內之
記載，前後齟齬，按諸刑事訴訟法第三百七十九條第十四款後段
規定，均屬判決理由矛盾之當然違背法令。原判決理由貳、一之
(五)謂被告既遭被害人胡明興自後扼住脖子，其自期望他人助其脫
困，見少年張選能持鐵棒返回現場，當知少年張選能持鐵棒返回
現場，目的顯係在於揮打被害人胡明興、盧百川二人，而此亦不
違背其本意云云，是否指被告有殺人之未必故意？若然，該項理
由說明即與原判決事實欄謂：「……胡明興、盧百川將被告、張
選能所騎乘之機車攔下，欲與之理論，被告、張選能二人亦停留
與之對峙，盧百川及胡明興先後下車與張選能發生爭執與拉扯，
詎被告、張選能竟心生不滿，共同基於殺人之犯意聯絡，張選能
持上開木棒先後揮打盧百川、胡明興等二人……而被告及張選能
明知張選能所持鐵棒，材質堅硬，若持以往胡明興、盧百川二人
頭部或其他身體要害猛力揮打，有導致該二人死亡之虞，張選能
見被告頸部復遭胡明興自後扼住，竟持鐵棒先自胡明興後方猛力
揮打胡明興頭部數下，被告同時亦持手電筒猛力揮打盧百川，繼
而張選能再持鐵棒猛力揮打盧百川頭部數下，致該二人不支倒地
，被告又以腳連續猛力踢踹其二人頭部數下……」等情，認被告
與張選能有殺人直接故意之認定，有不相適合之矛盾？又被告及
張選能究係於所騎乘之機車遭被害人攔下，雙方起爭執後即起意
殺人？抑或於張選能以木棒擊打被害人，而木棒斷裂成二截後，
逃至洗車場撿拾鐵棒返回現場，始起意殺人？原判決之認定，未
臻明瞭。實情如何？原審未詳加勾稽，而於判決內論述明白，亦
有可議。檢察官及被告上訴意旨分別指摘原判決不當，尚非全無
理由，應認原判決除駁回檢察官在第二審之上訴部分外，仍有撤
銷發回更審之原因。
二、上訴駁回部分：
本件檢察官提起第三審上訴，未聲明為一部上訴，依刑事訴訟法
第三百四十八條第一項規定，視為全部上訴，合此明。
查第三審上訴書狀，應述上訴之理由，其未述者，得於提起
上訴後十日內補提理由書於原審法院，已逾上述期間，而於第三
審法院未判決前仍未提出上訴理由書狀者，第三審法院應以判決
駁回之，刑事訴訟法第三百八十二條第一項、第三百九十五條後
段規定甚明。檢察官不服原審判決，於民國九十四年八月二十四
日提起上訴，對於原判決以第一審檢察官對於第一審判決提起第
二審之上訴逾期，而駁回檢察官在第二審之上訴部分，並未述
理由，迄今逾期已久，於本院未判決前仍未提出，依上開規定檢
察官關於此部分之上訴自非合法，應予駁回。
據上論結，應依刑事訴訟法第三百九十七條、第四百零一條、第
三百九十五條後段，判決如主文。
中　　華　　民　　國　九十四　年　 十一 　月　 三十 　日
                      最高法院刑事第十庭
                          審判長法官  陳　正　庸
                                法官  賴　忠　星
                                法官  王　居　財
                                法官  林　開　任
                                法官  林　立　華
      本件正本證明與原本無異
                                      書  記  官
中　　華　　民　　國　九十四　年 　十二 　月　 十二 　日
                                                Ａ
